臺灣桃園地方法院民事判決　　　　　　 94年度簡上字第191號
上　訴　人　戊○○○
　　　　　　己○○
共　　　同
訴訟代理人　庚○○
被　上訴人　甲○○
訴訟代理人　丁○
上列當事人間請求確認債權存在事件，上訴人對於民國94年7 月
11日本院桃園簡易庭93年度桃簡字第1729號第一審簡易判決提起
上訴，本院於民國94年12月6 日言詞辯論終結，判決如下：
    主  文
上訴駁回。
第二審訴訟費用由上訴人連帶負擔。
    事  實
甲、上訴人方面：
一、聲明：求為判決：(一)原判決廢棄。(二)被上訴人在第一審簡易
    之訴駁回。
二、陳述：除與原判決記載相同者，茲予引用外，補稱：
（一）被上訴人於原審無法提出系爭本票之正本，本不得請求給
      付票款，詎原審過度行使闡明權，誘導其另行主張借款請
      求權。
（二）又借貸為踐成契約，必有交付借款之事實，借貸契約始為
      成立，被上訴人所提農會提款存摺，僅能證明其有領錢之
      事實，不能證明有交付借款之事實。
（三）證人乙○○證稱係訴外人謝玉輝開車，二人一起去代書事
      務所還錢，惟被上訴人卻稱係其開車，二者顯有矛盾。又
      訴外人謝玉輝係下車後直接拿新臺幣（下同）10萬元交付
      證人曾美檯轉交債主，顯見訴外人謝玉輝縱有向被上訴人
      借款，亦僅借得10萬元。
（四）系爭本票之票載發票日及到期日均為民國93年9 月30日，
      訴外人謝玉輝則早於同年3 月28日死亡，豈有可能死後簽
      發系爭本票，顯見系爭本票非訴外人謝玉輝所簽發。再者
      ，證人乙○○既稱其當時於系爭本票後背書，何以被上訴
      人不向其催討？且證人乙○○於鈞院另案即93年度桃簡字
      第645 號民事事件中證稱訴外人謝玉輝借款係要還房貸之
      利息錢，於本件原審則證稱訴外人謝玉輝要還其他債主利
      息錢，證言有所矛盾，況證人乙○○與被上訴人為好友，
      其證詞自易偏頗不實。
三、證據：除援用第一審所提證據外，補提言詞辯論筆錄影本1
    份。並聲請訊問證人乙○○、丙○○○○○○。
乙、被上訴人方面：
一、聲明：如主文所示。
二、陳述：除與原判決記載相同者，茲予引用外，補稱：系爭本
    票之到期日係訴外人謝玉輝所填載，而被上訴人借15萬元予
    訴外人謝玉輝後，其要如何使用，被上訴人沒有辦法管。且
    被上訴人與訴外人謝玉輝係舊識，前亦曾借款9 萬元予訴外
    人謝玉輝，尚有3 萬元未還，僅因證據不足，故被上訴人未
    一併請求返還。
三、證據：援用第一審所提證據。
丙、本院依職權調取本院93年度桃簡字第645 號卷宗（含本院93
    年度繼字第402 號聲請事件卷宗、93年度繼字第419 號聲請
    事件卷宗、93年度票字第2891號聲請事件卷宗），及函調訴
    外人謝玉成前向新竹國際商業銀行以大園鄉○○段第828 號
    地號土地為抵押借款之還款繳款明細，有新竹國際商業銀行
    大園分行94年11月8 日竹商銀大園字第183 號函及繳款明細
    表1 紙在卷。
    理  由
一、本件被上訴人於原審起訴主張，上訴人之被繼承人即訴外人
    謝玉輝（93年3 月28日死亡）於93年3 月22日持其所簽發，
    由訴外人乙○○背書，到期日及發票日均為93年9 月30日，
    票面金額15萬元之本票（下稱系爭本票）向被上訴人借款，
    被上訴人同意後即與訴外人謝玉輝、乙○○一同至桃園縣大
    園鄉農會提款15萬元交予訴外人謝玉輝，並約定6 個月後即
    於93年9 月30日返還此借款。而訴外人謝玉輝尚未返還此借
    款即因故死亡，其繼承人即訴外人謝政哲、庚○○、謝佳雯
    、謝旺誌均已於法定期間內聲明拋棄繼承，被告戊○○○為
    訴外人謝玉輝之配偶、被告己○○則為訴外人謝玉輝之母，
    均未拋棄繼承，自仍應對訴外人謝玉輝之債務負連帶責任，
    爰依票據、消費借貸及繼承之法律關係，訴請判決上訴人應
    連帶給付被上訴人15萬元等語。（原審判命上訴人應於繼承
    謝玉輝遺產範圍連帶給付被上訴人15萬元，而駁回被上訴人
    其餘請求之部分，駁回部分未據被上訴人聲明不服，已告確
    定。）
二、上訴人則以：被上訴人未能提出系爭本票原本，不能主張票
    據權利。且訴外人謝玉輝於系爭本票所載之到期日及發票日
    前即已死亡，如何能簽發系爭本票？又系爭本票上「謝玉輝
    」之簽名與蓋章亦非屬真正。再者，被上訴人並未舉證證明
    已交付借款之事實。另上訴人戊○○○已聲明限定繼承，被
    上訴人之請求並無理由等語，資為抗辯。
三、被上訴人所主張訴外人謝玉輝於93年3 月28日死亡，其子女
    即訴外人謝政哲、庚○○、謝佳雯、謝旺誌均已於法定期間
    內聲明拋棄繼承，而上訴人戊○○○、己○○則各為訴外人
    謝玉輝之配偶及母親，均為合法繼承人，惟僅上訴人謝黃素
    貞聲明限定繼承之事實，為上訴人所不否認，並有本院93年
    度繼字第443 號民事裁定影本1 份（見原審卷第19頁），復
    經本院依職權調閱本院93年度繼字第402 號、第419 號、第
    443 號卷宗核閱無誤，堪信為真實。
四、又被上訴人主張訴外人謝玉輝向其借款15萬元未清償之事實
    ，則為上訴人所否認，並以前揭情詞置辯。經查：
（一）被上訴人為證明上開事實之真正，業據提出其在桃園縣大
      園鄉農會帳號0000000 之帳戶存摺影本、系爭本票影本、
      存證信函各1 份為憑（見原審卷第7 至9 頁），而觀諸上
      開存摺所載，被上訴人確於93年3 月22日有提領現金15萬
      元無誤。
（二）又證人乙○○於原審94年3 月14日言詞辯論時亦到庭結證
      稱：93 年3月22日早上謝玉輝持系爭本票到其家中要求背
      書見證，稱其要還其他債主利息錢而欲向被上訴人借款，
      之後其即與謝玉輝一同至被上訴人位於桃園縣大園鄉之家
      中，不清楚被上訴人與謝玉輝有無約定還款期限，但有聽
      到謝玉輝說要借4 個月，被上訴人說借半年也沒關係，後
      來其當場於系爭本票後面簽名背書後交給被上訴人收執，
      3 人再一起至大園鄉農會領款15萬元交給謝玉輝，其還有
      陪謝玉輝拿錢去還錢給債主，但債主不在才交給代書轉交
      ；又其於背書時只注意到票面金額為15萬元，至於其他部
      分均未注意等語（見原審卷第36至38頁）；於本院94年10
      月18日準備程序中復到庭結證稱：（問：你在原審說你有
      跟謝玉輝一起去還錢？）是的，債主不在，謝玉輝有拿去
      給代書事務所轉交。代書是曾美檯，我沒有進去代書事務
      所，是謝玉輝自己進去的，我在車上等等語（見本院卷第
      40頁），是與上開被上訴人確有於當日提領現金15萬元之
      情狀核屬相符。
（三）再證人丙○○○○○○亦於本院94年11月3 日準備程序時
      到庭結證稱：「（問：你在93年時有無代謝玉輝還15萬元
      給債主？）有，但是只有10萬元，是還給李慶雄，而李慶
      雄是用他太太的李林阿香名字作抵押權人，謝玉輝提供土
      地抵押，因為很久沒有還錢所以李慶雄委託我聲請本票裁
      定並聲請強制執行。後來他們有在我的事務所那裡談和解
      。由謝玉輝先還50萬元，有再開立本票好像是要分期付，
      要求李慶雄暫緩執行。但是謝玉輝只有還前述的10萬元，
      沒有再還其他錢。」、「（問：那10萬元如何還？）是謝
      玉輝拿10萬元的現金，到事務所託我還給李慶雄。我沒有
      看到其他的錢，他就是一次拿出10萬元。」、「（問：謝
      玉輝如何到你的事務所，如何到？如何離開？）他就壹個
      人進來我的事務所，我沒有特別留意交通工具。一般客人
      來我不會到門口看。」等語在卷可憑（見本院卷第45、46
      頁），是由證人曾美檯上開證言內容可知，前揭證人乙○○所證述有與訴外人謝玉輝、被上訴人同至大園鄉農會領
      錢，且領錢後有拿錢去還給債主，但債主不在才交給代書
      轉交之內容，尚屬非虛，否則不會與證人曾美檯之證述內
      容相符，是雖證人乙○○與被上訴人係朋友關係，亦難認
      其證言有何不實之處。又證人乙○○即使曾稱係訴外人謝
      玉輝開車往債主家及證人曾美檯處，與被上訴人所稱係其
      開車等語（見本院卷第46頁），二者互有矛盾無誤，然何
      人開車此並不重要之細節，縱使證人或被上訴人記憶有所
      參差，亦與本件借款成立與否之要件判斷，尚不生影響。
      再證人乙○○雖曾在系爭本票上背書，惟被上訴人已自承
      找不到本票，是被上訴人得否向證人乙○○追索系爭本票
      票款，實不確定，況被上訴人即使不向證人乙○○追索，
      亦屬其行使權利之自由，尚非法所不許，被上訴人復已陳
      述證人乙○○僅係訴外人謝玉輝本件借款之證人等語（見
      原審卷第76 頁）， 則被上訴人慮及證人乙○○僅欲證明
      而為背書，並未因之得利，故不願向其追索，亦無何不合
      理之處。另證人乙○○於本院另案即93年度桃簡字第645
      號民事事件中雖曾證稱訴外人謝玉輝借款說要還房貸的利
      息錢（見該案卷宗93年9 月8 日言詞辯論筆錄）；於原審
      證述時則稱訴外人謝玉輝說要付利息，有跟別人借錢須付
      利息，不然要去封房子等語（見原審卷第37、38頁），惟
      證人曾美檯既已證稱當時訴外人謝玉輝係要還錢予債主即
      訴外人李慶雄，而訴外人李慶雄是用其妻即訴外人李林阿
      香之名義作抵押權人，由訴外人謝玉輝提供土地抵押等語
      ，前已述及，經核與訴外人謝玉輝所有（應有部分1/2 ）
      ，坐落桃園縣大園鄉○○段第828 地號土地上有訴外人李
      林阿香為第二順位抵押權人之記載相符（見原審卷第21、
      22頁）。可知證人乙○○二次所證稱「要還房貸的利息」
      、「要付向別人借錢之利息，不然要去封房子」之內容，
      僅係描述之方式不同，並無何矛盾或與事實不符之處。此
      外，上訴人復未能舉出其他證據證明證人乙○○之證言有
      何明顯不實或偏頗之處，則其乃執上開情詞，空言抗辯稱
      證人乙○○與被上訴人為好友關係，其證言有偏頗不實之
      虞乙節，即屬無稽。
（四）上訴人又抗辯稱訴外人謝玉輝下車後既係直接拿10萬元交
      付證人曾美檯轉交債主，顯見訴外人謝玉輝縱有向被上訴
      人借款，亦僅借得10萬元等語，惟依前述，被上訴人於借
      款當時係提領15萬元，有前揭存摺影本可證，且為證人乙○○所證述在卷，而被上訴人提領15萬元後，雖有可能僅
      交付訴外人謝玉輝10萬元，惟亦有可能將全部15萬元均交
      付之，參以訴外人謝玉輝於收受借款至上車往債主家中未
      遇，再迄至證人曾美檯處交付10萬元為止，途中並非全無
      機會將15萬元中之5 萬元另行收起以作他用，而僅將其中
      10萬元交付證人曾美檯，此外，上訴人僅空言抗辯稱被上
      訴人縱有借款，亦僅借出10萬元予訴外人謝玉輝，而未能
      舉出其他證據以資證明此節為真實，自難推翻上開證物及
      證人所述之調查結果，而逕認被上訴人所借者僅為10萬元
      ，是上訴人就此所辯，亦不足採。
（五）基上所陳，被上訴人有於93年3 月22日借款15萬元予訴外
      人謝玉輝之事實，已堪認定為真實。又此部分事實之認定
      ，係依據上開證據及證人證述之調查結果所得，故上訴人
      所抗辯稱單以被上訴人有提領現金15萬元之事實，無足證
      明其有借款予訴外人謝玉輝之部分，即有誤會，洵無足採
      。
（六）另查，系爭本票之票載發票日及到期日雖均為93年9 月30
      日，而訴外人謝玉輝則早於同年3 月28日死亡等事實，均
      為被上訴人所不爭執，惟將票載發票日及到期日往後填載
      ，事屬平常，此有可能係雙方為限制提示日期而如此填載
      ，並非發票日必與填寫當日之日期相符，是上訴人抗辯稱
      訴外人謝玉輝不可能於死後簽發系爭本票乙節，尚有誤會
      。況本件被上訴人除依票據關係請求外，亦併依借款關係
      為主張，是系爭本票之填載方式如何，仍不影響被上訴人
      依借款關係所得主張之權利。
五、按借用人應於約定期限內，返還與借用物種類、品質、數量
    相同之物，民法第478 條前段定有明文。本件被上訴人於93
    年3 月22日有借款15萬元予訴外人謝玉輝，並已交付之事實
    ，既經認定，則被上訴人與訴外人謝玉輝間之消費借貸契約
    即已成立，縱訴外人謝玉輝未簽發系爭本票或書立借據，或
    關於被上訴人陳述之借款緣由是否與真實完全相符而無差池
    ，均無礙此契約業已成立之事實。
六、次按繼承因被繼承人死亡而開始；而繼承人自繼承開始時，
    除本法另有規定外，承受被繼承人財產上之一切權利義務，
    且繼承人對被繼承人之債務，負連帶責任，惟繼承人得限定
    以因繼承所得之遺產，償還被繼承人之債務；繼承人有數人
    ，其中一人主張為前項限定之繼承時，其他繼承人視為同為
    限定之繼承，民法第1147條、第1148條前段、第1153條第1
    項、第1154條第1 項、第2 項亦分別有明文規定。是以限定
    繼承之繼承人，仍應繼承被繼承人之債務全額，僅以因繼承
    所得之遺產為限度，負償還責任，即限定繼承人非無債務，
    僅其責任有限而已；限定繼承債權人，得就債權全額為裁判
    上及裁判外一切請求，惟債權人起訴請求，繼承人如提出限
    定繼承之抗辯時，法院應為保留的給付（於繼承財產限度內
    為給付）之判決（最高法院86年度台上字第258 號判決意旨
    參照）。本件被上訴人主張其對訴外人謝玉輝之借款債權已
    於93年9 月30日屆清償期，經核與證人乙○○所述當初約定
    借款期限為6 個月等語相符，堪以採信。又訴外人謝玉輝死
    亡後，其對被上訴人所負之借款債務應由其繼承人負連帶責
    任，而上訴人戊○○○、己○○均為訴外人謝玉輝之繼承人
    ，且上訴人戊○○○已於法定期間內聲明限定繼承，並經本
    院家事法庭依法公示催告在案，均如前述，是上訴人己○○
    依民法第1154條第2 項規定，應視為同為限定之繼承。則依
    上揭法律規定及說明，上訴人戊○○○及己○○為限定繼承
    後，就被繼承人謝玉輝對被上訴人之本件借款債務，自應於
    繼承訴外人謝玉輝遺產範圍之限度內為清償。
七、末按依原告之聲明及事實上之陳述，得主張數項法律關係，
    而其主張不明瞭或不完足者，審判長應曉諭其敘明或補充之
    ，民事訴訟法第199 條之1 第1 項定有明文。此係民事訴訟
    法為擴大訴訟制度解決紛爭之功能，而就審判長闡明權之行
    使於89年2 月間所增訂之規定。依此規定可知，就原告已經
    陳述之事實及其聲明，於實體法上得主張數項法律關係而原
    告不知主張時，審判長即須曉諭原告於該訴訟程序中併予主
    張，以便當事人得利用同一訴訟程序徹底解決紛爭。而查，
    被上訴人於原審起訴時，其起訴狀上已有記載「緣債務人謝
    玉輝生前確向原告無息借得新台幣壹拾伍萬元正」等語（見
    原審卷第4 頁）；於原審94年1 月31日言詞辯論時，被上訴
    人復陳述以：「（問：何時把錢借給謝玉輝？）借了大約6
    個月，借錢時，有證人在場。詳細時間，要回去看我的存摺
    。如果沒有借錢，為何我有這張本票。」等語（見原審卷第
    25 頁）， 是依被上訴人此已經陳述之事實及其請求返還此
    15萬元之聲明而言，原審法官依上揭民事訴訟法之規定，自
    應適當行使闡明權，以使被上訴人知所主張借款返還請求權
    ，故原審法官於94年3 月28日、同年6 月27日言詞辯論時所
    分別闡明：「原告請求權依據？票款或是借款關係？」、「
    原告請求權之基礎為何？」之內容，實屬合法且適當，被上
    訴人依此闡明而主張借款返還請求權為其訴訟標的，自無不
    可，是上訴人所抗辯原審過度闡明乙節，並不可取。
八、從而，被上訴人依民法繼承及消費借貸之法律關係，請求上
    訴人於繼承訴外人謝玉輝之遺產範圍內連帶給付被上訴人15
    萬元，洵屬有據，應予准許；原審就此部分為上訴人敗訴之
    判決，併依民事訴訟法第389 條第1 項第3 款之規定，依職
    權宣告假執行，於法並無違誤。上訴意旨仍執陳詞，指摘原
    判決不當，求予廢棄改判，為無理由，應予駁回其上訴。
九、本件事證已臻明確，兩造其餘攻擊及防禦方法及所提出之證
    據，經核均與判決之結果不生影響，本院爰不一一論述，附
    此敘明。
據上論結，本件上訴為無理由，依民事訴訟法第436 條之1 第3
項、第449 條第1 項、第85條第2項，判決如主文。
中　　華　　民　　國　　94　　年　　12　　月　　20　　日
                      民事第二庭  審判長法　官　劉克聖
                                        法  官  石有為
                                        法　官　張震武
以上正本係照原本作成
不得上訴
中　　華　　民　　國　　94　　年　　12　　月　　20　　日
                                        書記官　李家
